臺灣高等法院刑事判決
                                    109年度上訴字第837號
    上  訴  人  臺灣新竹地方檢察署檢察官
    被      告  薛啟源



    指定辯護人  本院公設辯護人 李廣澤
上列上訴人因被告偽造有價證券案件，不服臺灣新竹地方法院10
8年度訴字第889號，中華民國109年12月19日第一審判決（起訴
案號：臺灣新竹地方檢察署107年度偵字第10633號），提起上訴
，本院判決如下：
    主  文
上訴駁回。
    理  由
一、公訴意旨略以：被告薛啟源依其智識經驗，應能預見提供自
    己之金融帳戶存摺、提款卡及密碼等物予他人使用，常與財
    產犯罪密切相關，且取得他人帳戶之目的在於收取贓款，及
    掩飾犯行不易遭人追查，竟容任所提供之帳戶可能被他人用
    於侵占遺失支票再予以偽造後兌現使用，而基於幫助他人實
    施上開犯罪之不確定故意，於民國106年6月21日至同年9月2
    0日間某時，將其所有合作金庫商業銀行彰化分行帳號00000
    00000000號帳戶（下稱「合庫帳戶」）之存摺、提款卡及密
    碼（即其生日數811224）等物，交予真實姓名、年籍均不詳
    之犯罪集團成員使用。該犯罪集團成員取得上開存摺、提款
    卡及密碼後，即意圖為自己不法之所有，先於107年6月7日
    前某時在不詳地點，侵占禾橙機械工程有限公司（下稱「禾
    橙公司」）所遺失票號：PD0000000號、已蓋用公司大小印
    文之華南銀行竹南分行支票1張（下稱系爭支票）；再於不
    詳時、地，在系爭支票上，虛偽填入發票日：107年6月29日
    、憑票支付：新臺幣（下同）455,000元、背面存款帳號：0
    000000000000號（即被告薛啟源上開「合庫帳戶」）而偽造
    系爭支票；旋由該集團內不詳姓名、年籍男子於107年6月25
    日14時許，持系爭支票前往新竹市○○路00號合作金庫光復分
    行，臨櫃提示欲兌現45萬元至被告薛啟源所提供之上開「合
    庫帳戶」而行使之；惟因「禾橙公司」負責人陳科成（原名
    陳健德）早於107年6月15日辦理掛失遭退票而不遂。經台灣
    票據交換所通報警方，而循線查獲上情。因認被告薛啟源涉
    犯刑法第30條第1項、第337條之幫助犯侵占遺失物罪嫌及同
    法第30條第1項、第201條第1項之幫助犯偽造有價證券罪嫌
    等語。
二、無罪推定原則、證據裁判主義及「罪證有疑，利於被告原則
    」： 
  ㈠無罪推定原則：被告未經審判證明有罪確定前，推定其為無
    罪，刑事訴訟法第154條第1項定有明文，此即所謂之「無罪
    推定原則」。其主要內涵，無非要求負責國家刑罰權追訴之
    檢察官，擔負證明被告犯罪之責任，倘其所提出之證據，不
    足為被告有罪之積極證明，或其指出證明之方法，無法說服
    法院形成被告有罪之心證，縱使被告之辯解疑點重重，法院
    仍應予被告無罪之諭知。亦即被告在法律上固有自證無罪之
    權利，但無自證無罪之義務；而法官或檢察官對於移送或起
    訴之案件則須秉公處理，審慎斷獄，不可先入為主，視被告
    如寇仇，刻意忽略對被告有利之證據（最高法院102年度臺
    上字第3128號判決意旨參照）。準此，基於無罪推定原則，
    被告否認犯罪事實所持之辯解，縱有疑點，甚或不能成立，
    仍非有積極證據足以證明其犯罪行為，不能遽為有罪之認定
    （最高法院104年度臺上字第1549號判決意旨參照）。
  ㈡證據裁判主義：
　　刑事審判基於憲法正當法律程序原則，對於犯罪構成要件事
    實之認定，採證據裁判主義及嚴格證明法則。必須具有證據
    能力之積極證據，經合法調查，使法院形成該等證據已足證
    明被告犯罪之確信心證，始能判決被告有罪（最高法院104
    年度臺上字第203 號判決意旨參照）。刑事訴訟法第154條
    第2項規定「犯罪事實應依證據認定之，無證據不得認定犯
    罪事實。」係採證據裁判主義（最高法院101年度臺上字第1
    927號判決意旨參照）。申言之，刑事訴訟採證據裁判原則
    ，認定事實所憑之證據，須於通常一般之人均不致於有所懷
    疑，達到確信其為真實之程度者，始足當之；倘其證明之程
    度，尚有合理之懷疑存在時，即不能據為被告有罪之認定（
    最高法院102年度臺上字第1170號判決意旨參照）。
  ㈢「罪證有疑，利於被告原則」：
　　法官對被告犯罪事實之認定，唯有經過嚴格之證明並獲得無
    疑之確信時，始得為有罪之判決。然人力有其極限，縱擁有
    現代化之科技以為調查之工具，仍常發生重要事實存否不明
    之情形。故於審判程序中，要求法官事後重建、確認已發生
    之犯罪事實，自屬不易。倘法院依卷內調查所得之證據，仍
    存在無法排除之疑問，致犯罪事實猶不明確時，法院應如何
    處理，始不至於停滯而影響當事人之權益，在各法治國刑事
    訴訟程序中，有所謂「罪證有疑，利於被告原則」，足為法
    官裁判之準則。我國刑事訴訟法就該原則雖未予明文，但該
    原則與無罪推定原則息息相關，為支配刑事裁判過程之基礎
    原則，已為現代法治國家所廣泛承認。亦即關於罪責與刑罰
    之實體犯罪事實之認定，法官在綜合所有之證據予以總體評
    價之後，倘仍無法形成確信之心證，即應對被告為有利之實
    體事實認定；易言之，當被告所涉及之犯罪事實，可能兼括
    重罪名與輕罪名，而輕罪名之事實已獲得證明，但重罪名之
    事實仍有疑問時，此時應認定被告僅該當於輕罪罪名，而論
    以輕罪；若連輕罪名之事實，亦無法證明時，即應作有利於
    被告之無罪判決（最高法院101年度臺上字第2696號判決意
    旨參照）。亦即認定不利於被告之事實，須依積極證據，苟
    積極證據不足為不利於被告事實之認定時，即應為有利於被
    告之認定，更不必有何有利之證據；又犯罪事實之認定，應
    憑真實之證據，倘證據是否真實尚欠明顯，自難以擬制推測
    之方式，為其判斷之基礎；刑事訴訟上證明之資料，無論其
    為直接證據或間接證據，均須達於通常一般之人均不致於有
    所懷疑，而得確信其為真實之程度，始得據為有罪之認定，
    若其關於被告是否犯罪之證明未能達此程度，而有合理性懷
    疑之存在，致使無從形成有罪之確信，根據「罪證有疑，利
    於被告」之證據法則，即不得遽為不利被告之認定（最高法
    院30年度上字第816號、53年度臺上字第656號判例、103年
    度臺上字第596號、102年度臺上字第2600號、101年度臺上
    字第4507號判決意旨可資參照）。
三、本件公訴人認被告涉犯前揭罪嫌，係以：㈠證人陳科成、王
    秀綾、張淑敏、楊海峰之證述；㈡系爭支票影本、台灣票據
    交換所退票理由單、票據掛失止付通知書、遺失票據申報書
    ；㈢被告之合庫帳戶客戶資料查詢、歷史交易明細查詢結果
    、合作金庫商業銀行彰化分行107年11月2日合金彰化字第10
    70004837號函、108年6月18日合金彰化字第1080002160號函
    各1份為其主要論據。檢察官上訴意旨略以：合庫帳戶對被
    告甚為重要，豈有遺失後置之不理；合庫帳戶於106年6月21
    日存款結餘為「0」，忽自106年9月20日起至107年7月11 日
    止，不定期有多筆大額可疑支票陸續遭提示兌現；被告提供
    之帳戶，長期供他人提示請求付款並兌現，對於存入上開帳
    戶之支票，是否偽造或變造，自應有所預見、認識，其主觀
    上具有幫助他人犯罪意思等語。
四、訊據被告堅決否認有何幫助犯侵占遺失物、幫助犯偽造有價
    證券之犯行，辯稱：我合庫帳戶、提款卡及印章均遺失，未
    交他人使用等語；辯護人為被告辯稱：被告去大陸之前有遺
    失合庫帳戶，因裡面沒有錢所以沒管它，這可能有疏失，但
    幫助要故意，過失不成立幫助；公訴人主張被告是幫助偽造
    等，因果關係不相當等語。經查：
  ㈠某真實姓名、年籍不詳之人，先於107年6月7日前某日，在不
    詳地點，侵占禾橙公司所遺失之系爭支票；再於不詳時地在
    系爭支票上，虛偽填入發票日：107年6月29日、憑票支付：
    455,000元、存款帳號：0000000000000號，而偽造系爭支票
    ；旋由某真實姓名、年籍不詳之人，於107年6月25日下午2
    時許，持系爭支票前往新竹市○○路00號合作金庫光復分行，
    臨櫃提示欲兌現455,000元至被告之合庫帳戶而行使之等情
    ，業據證人陳科成、王秀綾分別於警詢、偵訊時證述明確（
    見107年度偵字第10633號卷【下稱偵卷】第6頁至第8頁、第
    37頁），並有系爭支票影本、台灣票據交換所退票理由單、
    票據掛失止付通知書、遺失票據申報書各1份、監視錄影畫
    面翻拍照片2張在卷可稽（見偵卷第10頁至第13頁），且為
    被告所不爭執，此部分事實至堪認定。惟被告及其辯護人既
    執前詞置辯，則被告究竟有無基於幫助犯侵占遺失物、幫助
    犯偽造有價證券之不確定故意，而將合庫帳戶之存摺、提款
    卡及密碼交予他人使用，厥為本案審究之關鍵所在。
  ㈡依卷附被告之合庫帳戶客戶資料查詢、歷史交易明細查詢結
    果、合作金庫商業銀行彰化分行於107年11月2日合金彰化字
    第1070004837號函、於108年6月18日合金彰化字第10800021
    60號函資料，固顯示被告於106年4月11日掛失存摺及印鑑，
    並於106年4月14日辦理補發；爾後繼續使用，且至108年6月
    3日被告再次掛失存摺、金融卡及印鑑此一期間，上開帳戶
    有多筆聯行存票及現金支出等情；惟此至多僅能證明前揭帳
    戶於上述時間有相關資金流動，然前揭帳戶於上述時間有相
    關資金流動之緣由、目的為何，均乏具體事證可佐，且資金
    流動之原因甚多，並非僅有被告基於幫助犯侵占遺失物、幫
    助犯偽造有價證券之不確定故意，而將前揭帳戶之存摺、提
    款卡及密碼交予他人使用之單一可能性。要難徒憑前揭帳戶
    有相關資金流動等情，即遽以推斷或臆測被告確有將前揭帳
    戶之存摺、提款卡及密碼交予他人使用，而援為被告有罪之
    證據。
  ㈢按刑法上幫助之行為，須有幫助他人犯罪之意思，如無此種
    故意，基於其他原因，以助成他人犯罪之結果，尚難以幫助
    論，且刑法關於犯罪之故意，不但直接故意，須犯人對於構
    成犯罪之事實具備明知及有意使其發生之兩個要件，即間接
    故意，亦須犯人對於構成犯罪之事實預見其發生，且其發生
    不違背犯人本意始成立。亦即，交付帳戶而幫助犯侵占遺失
    物、幫助犯偽造有價證券罪之成立，必須幫助人於行為時，
    明知或可得而知，被幫助人將持其所交付之帳戶供作侵占遺
    失物、偽造有價證券之用；如交付帳戶之人並無幫助犯罪之
    意思，亦非認識收受帳戶者將侵占遺失物、持以偽造有價證
    券犯罪而交付，顯然不能預測其帳戶將遭他人作為侵占遺失
    物、偽造有價證券犯罪之工具，其主觀上即無幫助他人為侵
    占遺失物、偽造有價證券犯罪之認識，即不能以幫助犯侵占
    遺失物罪、幫助犯偽造有價證券罪相繩。查侵占第三人遺失
    之有價證券，並偽造該有價證券，再以他人帳戶作為行使偽
    造有價證券存入帳戶，尚非一般犯罪集團成員常用之犯罪手
    法，此等犯罪手法亦鮮為傳播媒體廣為報導，則被告主觀上
    可否預見前揭帳戶可能被犯罪集團用於侵占遺失支票再予以
    偽造後提示存入使用，而對犯罪集團侵占遺失物、偽造有價
    證券之行為施以助力等節，實非無疑。又遍查全卷就被告是
    否基於幫助犯侵占遺失物、幫助犯偽造有價證券之不確定故
    意，而將前揭帳戶交予他人使用等節，均乏具體事證可佐，
    則被告主觀上究係有無幫助他人犯罪之意思，非無斟酌餘地
    ，自難逕以幫助犯侵占遺失物罪、幫助犯偽造有價證券罪相
    繩。
  ㈣被告於本院審理時之辯解，核與其於警詢及偵訊時所為供述
    之內容略有出入，亦與證人張淑敏、楊海峰之證述內容有歧
    異之處；然被告本無自證無罪之義務，被告否認犯罪事實所
    持之辯解，縱屬不能成立，仍須有確實證據足以證明對被告
    犯罪已無合理之懷疑；蓋被告供述之反覆、或與證人所述相
    異，起因眾多，或為圖卸己責，或為掩飾他人罪行，或記憶
    確有混淆不明，或另有其他因素考量，實情不一，若僅以其
    陳述不實、供詞反覆，遽以為論罪之依據，顯與被告不自證
    己罪之原則相違，亦有錯置公訴人應負實質舉證責任之失。
    是被告所為辯解雖有反覆不一或不能成立之情形，亦不得率
    以此認定被告有公訴意旨所載幫助犯侵占遺失物、幫助犯偽
    造有價證券犯行。
五、綜上所述，公訴意旨所舉事證，均未達於通常一般之人均不
    致於有所懷疑，而得確信為真實之程度，本院自無從就被告
    被訴幫助犯侵占遺失物罪、幫助犯偽造有價證券罪之事實形
    成有罪之確信。從而，基於「罪證有疑、利於被告」之證據
    法則，確保國家刑罰權之正確行使之目的下，自難率對被告
    以此罪名相繩。此外，本院復查無其他積極證據足資證明或
    補強被告有公訴意旨所指幫助犯侵占遺失物罪、幫助犯偽造
    有價證券罪之犯行。是以，對於卷內訴訟資料經逐一剖析，
    參互審酌，尚無從獲得被告有罪之心證，揆諸前揭法律規定
    及說明所示，自應諭知被告無罪諭知，以示慎斷。
六、職此，原審已就相關之證據資料，整體綜合觀察，本於自由
    心證予以判斷，並於判決中詳述何以不足以認定被告有檢察
    官所指犯行之理由，其採證、認事用法核無違背一般經驗法
    則、論理法則之情，且本院核原判決前揭證據取捨及證明力
    判斷於法均無不合，亦無其他失出或失入之違法或失當之處
    ，業如前述，依罪疑唯輕之法理，自應為被告有利之認定。
    另檢察官於109年4月7日本院準備程序時陳明：依照被告入
    出境紀錄，被告在106年7月23日出境，於106年9月24日入境
    ，出境時間為2個月；而合作金庫商業銀行彰化分行函覆本
    院所附交易資料，於106年9月20日及21日分別有金額245,00
    0元聯行存票及現金支出紀錄（詳卷附109年4月13日合金彰
    化字第1090001364號函、本院卷第69至74頁），顯見被告上
    開出境時間，被告合庫帳戶已有他人使用存入支票及支領現
    金，故被告上開所辯：出國期間存摺遺失，遭人盜用，尚非
    全然無據。從而，檢察官提起本件上訴，乃係對原判決已詳
    予說明審酌之事項，再為爭執，自難認有理由，應予以駁回
    。
據上論斷，應依刑事訴訟法第368條，判決如主文。
本案經檢察官林佳穎提起公訴，檢察官邱宇謙提起上訴，檢察官
陳昱旗到庭執行職務。
中　　華　　民　　國　　109 　年　　6 　　月　　17　　日
                  刑事第二十三庭審判長法　官　李釱任
                                      法　官　崔玲琦
                                      法　官　梁耀鑌
以上正本證明與原本無異。
檢察官如不服本判決，應於收受送達後20日向本院提出上訴書狀
，惟須受刑事妥速審判法第9條限制。其未敘述上訴之理由者，
並得於提起上訴後20日內向本院補提理由書(均須按他造當事人
之人數附繕本)「切勿逕送上級法院」。
刑事妥速審判法第9條：
除前條情形外，第二審法院維持第一審所為無罪判決，提起上訴
之理由，以下列事項為限：
一、判決所適用之法令牴觸憲法。
二、判決違背司法院解釋。
三、判決違背判例。
刑事訴訟法第 377 條至第 379 條、第 393 條第 1 款之規定，
於前項案件之審理，不適用之。

                                    　書記官　宗志強
中　　華　　民　　國　　109 　年　　6 　　月　　17　　日